臺灣臺中地方法院刑事判決　　　　　　　 94年度易字第467號
公　訴　人　臺灣臺中地方法院檢察署檢察官
被　　　告　乙○○
上列被告因妨害兵役案件，經檢察官聲請簡易判決處刑（93年度
偵字第21968號），經本院沙鹿簡易庭認不得以簡易判決處刑，
簽移本院刑事庭依通常程序審理，本院判決如下：
    主  文
乙○○無罪。
　　理　由
一、本件聲請簡易判決處刑意旨略稱：被告乙○○係後備軍人，
    原住臺中縣沙鹿鎮○○路西勢九巷十七號（下簡稱系爭建物
    ），遷出上開處所無故不依規定申報，致使臺中縣後備司令
    部所發指定應於民國九十三年十一月三日前往臺中縣烏日鄉
    ○○路○段五０二號成功嶺營區報到之教育召集令無法送達
    ，因認被告涉嫌違反妨害兵役治罪條例第十條第三項之規定
    ，而應依同條例第六條第一項規定科刑處罰等語。
二、按犯罪事實應依證據認定之，無證據不得認定犯罪事實，又
　　不能證明被告犯罪者，應諭知無罪之判決，刑事訴訟法第一
　  百五十四條第二項、第三百零一條第一項分別定有明文。又
    事實之認定，應憑證據，如未能發現相當證據，或證據不足
    以證明，自不能以推測或擬制之方法，以為裁判基礎（最高
    法院著有四十年度台上字第八六號判例參照）。另按認定犯
    罪事實，所憑之證據，雖不以直接證據為限，間接證據亦包
    括在內，然無論直接或間接證據，其為訴訟上之證明，須於
    通常一般之人均不致於有所懷疑，而得確信其為真實之程度
    者，始得據之為有罪之認定，倘其證明尚未達到此一程度，
    而有合理性懷疑之存在時，即無從為有罪之認定，此亦有最
    高法院七十六年度台上字第四九八六號判例可資參照。刑事
    訴訟法第一百六十條第一項規定：檢察官就被告犯罪事實，
    應負舉證責任，並指出證明之方法。因此，檢察官對於起訴
    之犯罪事實，應負提出證據及說服之實質舉證責任。倘其所
    提出之證據，不足為被告有罪之積極證明，或其指出證明之
    方法，無從說服法院以形成被告有罪之心證，基於無罪推定
    之原則，自應為被告無罪判決之諭知，最高法院亦著有九十
    二年度台上字第一二八號判例可資參照。又妨害兵役治罪條
    例第十條第一項於九十一年六月二十六日業經總統修正公布
    為「後備軍人意圖避免召集處理有下列行為之一者，處一年
    以下有期徒刑、拘役或科新臺幣九萬元以下罰金」，並於同
    年月二十八日施行。換言之，後備軍人如該當該條例之罪，
    除須符合該條項第一款至第三款規定之客觀構成要件行為外
    ，另須具備「意圖避免召集處理」之主觀構成要件始足當之
    ，合先敘明。
三、公訴人認被告涉嫌違反妨害兵役治罪條例罪嫌，無非係以臺
    中縣後備司令部報告書及臺中縣警察局清水分局函文各乙份
    為證。訊據被告乙○○對於其身為後備軍人身分，確實未居
    住於系爭建物，以致於未收到前揭教育召集令，而未前往指
    定地點報到接受點召等情不予爭執，惟堅決否認有何妨害兵
    役犯行，辯稱：系爭建物原係伊母親甲○○購買，於八十五
    年移轉登記於伊名下，因為伊母親以系爭建物向銀行抵押借
    錢，伊於該建物在八十九年間經法院拍賣後就遷移他處，前
    往南投縣工作並租屋，因為房東均不同意伊設籍於租處，故
    沒有去遷戶籍，伊母親甲○○因為改嫁關係，伊也不方便將
    戶籍遷至其住處，直到九十四年一月十九日伊應徵另份工作
    ，老闆同意伊將戶籍設在其住處，伊才將戶籍遷至南投縣草
    屯鎮○○里○○鄰○○路754號，伊係直到被法院通緝到案，
    才知道戶籍被強制遷至臺中縣沙鹿鎮○○路一一四號二樓臺
    中縣沙鹿戶政事務所，伊居住於系爭建物期間曾接受過二、
    三次點召，均有如期報到，雖然伊知道自己具備後備軍人身
    分，但以為不會再被點召了，伊並非為逃避召集才故意遷移
    居住處所而不依規定申報等語。
四、經查：
　(一)被告確實自七十八年四月二十日起即設籍於系爭建物內，九
　  十二年十一月二十五日因為現住所不明，經臺中縣沙鹿鎮戶
    政事務所依戶籍法第四十七條第四款或第五款之規定（第四
    款：全戶遷移戶籍地，未於法定期間申請遷出登記，無法催
    告，經房屋所有人或地方自治機關申請，戶政事務所得逕為
    遷出登記。第五款：前項房屋所有權人或地方自治團體不為
    申請時，戶政事務所得逕為登記），逕為遷出至該戶政事務
    所位於臺中縣沙鹿鎮○○路一一四號二樓住址等節。以上有
    本院送達被告卻遭退回之送達回證上註記乙份（附於本院卷
    第二三頁）、南投縣草屯鎮戶政事務所九十四年六月二十二
    日函附被告戶籍謄本二份、臺中縣沙鹿鎮戶政事務所函附被
    告戶籍資料一份為證。足見臺中縣後備司令部所發指定被告
    應於九十三年十一月三日前往臺中縣烏日鄉○○村○○路○
    段五０二號（成功嶺營區）後備九０五旅步二營報到之召集
    令，雖於九十三年十月五日由警員方敬仁送達於被告戶籍地
    即臺中縣沙鹿鎮戶政事務所之住址，有教育召集令及受領回
    執各乙份附卷可稽。然彼時被告並未實際居住於該址，則被
    告未收受上開文件，因而未能依約前往報到接受教育召集，
    非無理由。
　(二)再者，系爭建物係於七十三年間，由被告母親甲○○出資購
    買後，於八十五年七月十八日在被告甫滿二十歲之際，登記
    於被告名下，嗣因甲○○欲購置另棟房屋供長子居住，需款
    孔急，遂於八十八年七月十四日由被告提供系爭建物向泛亞
    商業銀行股份有限公司設定新臺幣（下同）二百四十萬元最
    高限額抵押權，八十九年間另因甲○○及被告共同簽發之本
    票未予清償，由匯豐汽車股份有限公司向本院聲請本票裁定
    ，經獲准許裁定確定後，該公司於八十九年六月二十一日持
    本票確定裁定向本院民事執行處聲請就被告所有系爭建物予
    以強制執行，並於九十年六月十九日經由案外人莊坤讚得標
    拍定，同日發給權利移轉證書，並宣告被告所有系爭建物之
    不動產權利書狀因拒絕交出而宣示無效，被告、母親甲○○
    及兄長等人陸續於八十九年間搬離系爭建物等節。業經證人
    甲○○於本院九十四年八月九日審理時具結證明屬實，並經
    本院職權調閱八十九年度執字第一三一四二號執行卷宗所附
    民事強制執行聲請狀、八十九年度票字第六八二號本票裁定
    、系爭建物之建物登記謄本及坐落之土地登記謄本、拍賣不
    動產筆錄、不動產權利移轉證書、宣示被告持有之不動產權
    利書狀無效之證明書可明。而被告於系爭建物遭聲請強制執
    行、歷次定期拍賣及拍定後之分配過程，期間本院民事執行
    處均依法通知其到場陳述意見，惟被告均未收受任何通知，
    多半由其兄長代收抑或直接寄存於派出所內，亦有多份送達
    回證附於上開執行卷宗可明。可見被告辯稱其因系爭建物於
    八十九年遭拍賣之原因，隨即遷出，並未繼續居住於系爭建
    物內，並非有避免召集之意圖，始行遷出一情，信而有徵，
    堪予採信。
　(三)又，被告係於八十五年四月一日入伍，於八十七年四月一日
　  退伍，期間分別於八十八年十一月六日、八十九年八月七日
    （或同年十月二日）、九十一年七月三十一日接受教育召集
    ，有臺中縣後備司令部於九十四年七月十二日以朔愛字第０
    九四０００五一四四號函附國防部後備司令部查詢作業及臺
    中縣後備司令部教點召歷史資料各乙份為證。足見被告辯稱
    於九十三年十一月三日本案點召以前，業已被點召過二、三
    次，且均有報到紀錄一情，即非子虛烏有。
五、綜上所陳，被告先前既然均曾主動前往臺中縣後備司令部所
    指定之地點報到並接受教育召集之紀錄，可見其本次應無逃
    避教育召集之意圖，顯係因為其原設籍之系爭建物遭法院拍
    賣致不得不遷移他處始然，並非有意圖避免教育召集，而將
    居住處所遷移，無故不依規定申報之犯行。本案經查明相關
    事證後，尚無法形成被告為有罪之確信，本案被告犯罪不能
    證明，揆諸前開法條規定及判例意旨，爰依法為無罪判決之
    諭知。
據上論斷，應依刑事訴訟法第四百五十二條、第三百零一條第一
項，判決如主文。
中　　　華　　　民　　　國　　94　年　　8　月    31　 日
                        臺灣臺中地方法院刑事第四庭
                              審判長法　官  劉錫賢
                                    法　官  吳進發
                                    法　官　賴妙雲
右正本證明與原本無異。
如不服本判決，應於送達後十日內向本院提出上訴狀 （須附繕本
） ，上訴於台灣高等法院台中分院。
                                    書記官  孫曉鳳
中　　　華　　　民　　　國　　94　年　　8　月    31　 日
